臺灣高等法院刑事判決　　　　　　　　96年度上訴字第3577號
上　訴　人　臺灣士林地方法院檢察署檢察官
上　訴　人
即　被　告　乙○○
選任辯護人　翁方彬律師
上列上訴人因被告殺人案件，不服臺灣士林地方法院96年度重訴
字第13號，中華民國96年 7月16日第一審判決（起訴案號：臺灣
士林地方法院檢察署96年度偵字第5153號），提起上訴，本院判
決如下：
    主  文
上訴駁回。
    事  實
一、乙○○因其大姊陳梅月與孟繁言母親甲○○○間有金錢債務
    糾紛，而與孟繁言素有閒隙，孟繁言曾多次至臺北市○○區
    ○○街14號前，乙○○與黃正旺合夥經營之王哥小吃店白吃
    並擾亂，乙○○不堪其擾曾託親友傳話，要求不要再到該小
    吃攤搗亂，否則將與其翻臉。詎料孟繁言不以為意，民國96
    年4月8日晚間17時許，乙○○在該小吃店陪同顧客黃益智、
    黃添財飲酒聊天至18時許，孟繁言再度前往該小吃攤翻桌驅
    趕客人，而與乙○○衝突對罵，要求乙○○把店收一收，不
    要做了，準備拼個輸贏，並手持椅凳往乙○○走來，致乙○
    ○見狀大怒，萌生殺人之犯意，乃在小吃店料理檯抽取該店
    內所有之切生魚片用刀（刀刃長28公分，最寬處6公分）1把
    ，向孟繁言身體胸、腹等處猛刺，孟繁言因而受有左乳頭外
    5公分及下2公分處1條長1‧5公分橫向淺劃創；左乳頭下方8
    公分、長 3公分刺創傷口，自右上往左下斜約45度，刺穿左
    側第5、6肋骨間，經左胸腔及心包膜刺入心臟心尖之左心室
    ，總長度約10公分，造成心囊積血 200西西，左乳頭下方10
    公分，刺創傷口長 5公分，縱向刺穿第7、8肋骨進入左胸腔
    ，未入肺臟，總長約 7公分，造成左胸腔積血一千西西；左
    腹股溝刺創傷口長約 5公分，往右上方刺入左下腹腔，長約
    10 公分，造成局部少量骨盆腔軟組織出血100西西；左大腿
    側面長約 5公分之刺切創；左手臂3處長為2、7、2公分之劃
    創及削皮創；左胸壁側面刺創、右手掌大拇指 3公分深刺創
    、下背長11公分深切創傷，引發大量出血休克，雖於當日18
    時40分許經送行政院國軍退除役官兵輔導委員會臺北榮民總
    醫院（以下簡稱臺北榮總）急救，至同日下午20時10分急救
    無效死亡。嗣警方據報前往處理，並扣得上開切生魚片刀一
    把，查獲上情後，乙○○始於同月24日投案。
二、案經孟繁言之母甲○○○告訴暨臺北市政府警察局北投分局
    移送臺灣士林地方法院檢察署檢察官偵查起訴。
    理  由
壹、程序事項；按被告以外之人於審判外之陳述，除法律有規定
    者外，不得作為證據。惟依刑事訴訟法第159條之5第 1項規
    定，被告以外之人於審判外之陳述，雖不符同法第159條之1
    至同條之 4之規定，而經當事人於審判程序同意作為證據，
    法院審酌該言詞陳述或書面陳述作成時之情況，認為適當者
    ，亦得為證據。當事人、代理人或辯護人於法院調查證據時
    ，知有第159條第1項不得為證據之情形，而未於言詞辯論終
    結前聲明異議者，視為有前項之同意，刑事訴訟法第 159條
    之 5定有明文。本件警訊及檢察官偵訊筆錄，被告及其辯護
    人僅對甲○○○之陳述表示沒有證據能力外，其餘均不爭執
    其證據能力，且警察及檢察官依法偵訊相關證人，並無違法
    或不當取供之情況，依前開規定，自有證據能力。至於甲○
    ○○於審判外之陳述辯護人異議認無證據能力雖有理由，惟
    其於原審中到庭結證後之陳述，則有證據能力。又卷附檢察
    官相驗屍體證明書、勘驗筆錄、法醫驗斷書、相驗照片、法
    務部法醫研究所鑑定及解剖報告書、解剖照片、錄影帶、現
    場及兇器照片、台北榮總診斷證明書為公務員職務上製作之
    紀錄文書、證明文書或從事醫療業務人員於業務上所製作之
    證明文書，並無顯有不可信之情況，依同法第159條之4條規
    定亦得為證據，合先敘明。
貳、實體事項：
  一前揭犯罪事實，業據被告於偵審中供承不諱，核與證人黃正
    旺、黃添財、黃益智、謝春子、於偵查中及原審中證述情節
    相符，且經被害人孟繁言之母甲○○○於原審到庭證明。被
    害人孟繁言之身體被刺殺因而受有如事實欄所載多處刺創傷
    ，引發大量出血休克，雖經人於該日18時40分許送往台北榮
    總急救，延至同日20時10分急救無效死亡之事實，亦有台北
    榮總診斷書、臺灣士林地方法院檢察署檢察官相驗屍體證明
    書、勘驗筆錄、法醫驗斷書各 1份、相驗照片15張、法務部
    法醫研究所（96）醫鑑字第0961100545號鑑定報告書及解剖
    報告書各1份、解剖照片18張、錄影帶1捲。現場及兇器照片
    12張附卷可憑，犯行堪予認定。
  二本案被害人屍體經法醫相驗解剖及鑑定結果，認定身上共有
    11處銳器傷，其中 8處為切創、劃創或刺創，分布於左胸壁
    、背部、左手臂、右手掌、左大腿等處，並未進入體腔。另
    3 處為深刺創、進入胸腔及腹腔，刺中心臟，左胸腔及左骨
    盆腔，造成大量出血休克死亡，有法務部法醫研究所（96）
    醫鑑字第0961100545號解剖及鑑定報告書附相驗卷宗內可憑
    。被告手持刀刃長28公分、最寬處 6公分供切生魚片用利刃
    ，對人體胸、腹部要害處猛刺，長約10公分深達左胸腔及心
    包膜，刺入心臟心尖之左心室，足證被告當時用力甚猛，下
    手處係致命要害，顯見其有殺人之犯意，亦堪認定。
  三雖被告辯護人辯稱：本件被害人孟某在案發之際，至少侵害
    被告之人格權、財產權、工作權、身體權，因被害人數次在
    案發現場辱罵恐嚇被告，掀桌趕走在場消費之其他客人，強
    行要被告關門歇業，手持椅凳衝向被告欲以椅凳毆擊被告，
    已侵害被告上揭權利，依最高法院33年上字第1732號判例意
    旨，被告為當場激於義憤而殺人，應有刑法第 273條之適用
    等語。
    惟按所謂當場激於義憤而殺人，非祇以被害人先有不正或不
    義之違反道義行為為已足，且必該行為在客觀上有無可容忍
    ，足以引起公憤之情形，始能適用。所謂義憤乃謂基於道義
    之理由而生憤慨，必先有被害人之不義行為，而在客觀上足
    以引起公憤，依一般人之通常觀念，確無可容忍者而言，本
    件按證人黃正旺、黃添財、黃益智所述當場情形及辯護人所
    提出欠帳單影本，固可證明被害人前曾賒帳未還及翻桌擾亂
    被告工作場所，甚至於挑釁行為，但兩家原有財務糾葛，業
    據被害人之母甲○○○於原審結證指被告之姊陳梅月生前曾
    積欠會款，陳梅月稱會款係供被告所用，所以被害人才會去
    消費抵帳等情，且被告之遠親謝春子於檢察官偵訊中亦結證
    稱：被告於95年秋天曾向林美淑說叫被害人不要常去其小吃
    店亂，林美淑乃叫她轉告，經其打電話告訴甲○○○等情，
    足證當時被害人雖有欺凌被告之不法行為，被告理應報警依
    法究辦，竟將之殺害，顯非基於道義之理由而生憤慨之心，
    核與刑法273條第1項之構成要件有間。核被告所為，係犯刑
    法第271條第1項之殺人罪，自應依法論處。
  四原審本於同上見解，適用刑法第271條第1項、第37條第 2項
    、第 3項規定。審酌被告與被害人之關係，因財務糾葛及被
    害人之挑釁等犯罪之動機、犯罪時所受刺激、被告刺殺數刀
    致被害人死亡，及被告犯罪後坦白承認態度良好，惟迄未與
    被害人家屬達成民事賠償，暨參酌檢察官之求刑等一切情狀
    ，予以判處有期徒刑拾伍年，依犯罪性質宣告褫奪公權八年
    。並說明本件犯罪時間雖在96年 4月24日之前，惟依中華民
    國96年罪犯減刑條例第3條第1項第15款規定不予減刑。至於
    兇刀一把為被告與案外人黃正旺所經營之王哥小吃店所有，
    非被告單獨所有，且非違禁物，故不予沒收。經核原審認事
    用法，均無不合，量刑亦允當。被告上訴仍執前詞，認係義
    憤殺人及原判刑度過重，應認為無理由。檢察官循告訴人之
    請求上訴，以被告蓄意殺人後迄未賠償，認原判決量刑過輕
    ，其上訴亦為無理由，均應予駁回
據上論斷，應依刑事訴訟法第368條，判決如主文。
本案經檢察官李金定到庭執行職務
中　　華　　民　　國　　96　　年　　10　　月　　11　　日
                  刑事第19庭  審判長法  官 尤豐彥
                                    法  官 洪昌宏
                                    法  官 魏新國
以上正本證明與原本無異。
如不服本判決，應於收受送達後十日內向本院提出上訴書狀，其
未敘述上訴之理由者並得於提起上訴後十日內向本院補提理由書
（均須按他造當事人之人數附繕本）。
                                    書記官  洪雪娥
中　　華　　民　　國　　96　　年　　10　　月　　11　　日
附錄本案論罪科刑法條全文：
中華民國刑法第271條
殺人者，處死刑、無期徒刑或 10 年以上有期徒刑。
前項之未遂犯罰之。
預備犯第 1 項之罪者，處 2 年以下有期徒刑。
